【裁判字號】    95,訴,9
【裁判日期】    950907
【裁判案由】    公保
【裁判全文】
臺北高等行政法院判決
                                     95年度訴字第00009號
                              .
原      告  甲○○
訴訟代理人  丙○○
被      告  中央信託局股份有限公司
代  表  人  乙○○（總經理）
訴訟代理人  戊○○兼送達代收.
            己○○
            丁○○
上列當事人間因公保事件，原告不服公務人員保障暨培訓委員會
中華民國94年10月25日94公審決字第0301號復審決定，提起行政
訴訟。本院判決如下：
    主  文
原告之訴駁回。
訴訟費用由原告負擔。
    事  實
一、事實概要：緣原告原係臺北市松山區戶政事務所課員，為公
    教人員保險（以下簡稱公保）之被保險人，其於民國（下同
    ）94年7 月16日退休生效並退保在案，經被告以94年7 月7
    日94-N0-000000號公教人員保險養老給付（退休）通知書（
    下稱原處分），核給36個月保險俸給之養老給付，計新臺幣
    （下同）1,364,940 元，並於備註欄載明：「公務人員退休
    新制施行前養老給付月數35，其金額1,327,025 元，得辦理
    優惠存款。」原告不服上開通知書備註欄加註退休新制施行
    前養老給付月數35得辦理優惠存款之處分，提起復審，經遭
    駁回，遂提起本件行政訴訟。
二、兩造聲明：
  (一)原告聲明求為判決：
    1.復審決定及原處分關於備註部分「公務人員退休新制施行
      前養老給付月數35，其金額1,327,025 元，得辦理優惠存
      款」，應予撤銷。
    2.被告就上開備註部分，應作成原告養老給付月數36，其金
      額1,364,940 元，得辦理優惠存款之行政處分。
(二)被告聲明求為判決：駁回原告之訴。
三、兩造之主張：
甲、原告主張之理由：
一、原告係64年7 月1 日起，任職桃園縣八德市戶政事務所委任
    10級戶籍員，直到94年7 月16日，以薦任第7 職等課員退休
    ，任職年資滿30年，依公教人員保險法規定，原告養老給付
    月數應為36個月，被告以原告公保年資應自64年10月1 日起
    算，審定原告公教人員退休新制施行前養老給付月數35，其
    金額1,327,025 元，得辦理優惠存款，損害原告權益。
二、中央法規標準法第11條規定：「法律不得牴觸憲法，命令不
    得牴觸憲法或法律，下級機關訂定之命令不得牴觸上級機關
    之命令。」公務人員保險法（85年5 月29日修正名稱為「公
    教人員保險法」）於47年1 月29日制定後，考試院在同年8
    月8 日以（47）考台貳祕一字第0981號令訂定施行細則在案
    。又修正前公務人員保險法第2 條、第6 條規定：「本法所
    稱公務人員，為法定機關編制內之有給人員。」、「公務人
    員應一律參加保險為被保險人，其保險期限自承保之日起至
    離職之日止。」換言之，參加公務人員保險係公務人員之權
    利及義務，具有強制性。依據47年8 月8 日所發布之同法施
    行細則第26條第1 項規定：「要保機關新進人員，自到職之
    日辦理申請加保手續，自申請加保之日生效，並於到職後5
    日內由要保機關將規定表件送承辦機關，其手續與要保同」
    ，故新進公務人員參加公保之期限係「於到職後5 日內辦理
    申請加保手續」之日起算。而要保機關之承辦人員若未依規
    定「於到職後5 日內辦理申請加保手續」時，應由承辦人員
    負行政責任，不應歸咎於該新進公務人員，始符合公務人員
    保險法之強制保險立法精神。惟銓敘部60年7 月7 日（60）
    台為特二字第19981 號函釋竟作出「．．．其未依照規定辦
    理者，應自申請加保當月起保，一律不予追溯辦理」之命令
    ，除違反當時公務人員保險法第2 條、第6 條所揭示之強制
    保險的立法精神，及同法施行細則第26條第1 項之規定外，
    更違背中央法規標準法第11條之規定，因此應屬無效。
三、考試院會同行政院於66年5 月12日，修正發布公務人員保險
    法施行細則第32條及第33條：「要保機關應於新進人員到職
    之日，依照要保手續為其辦理加保並告知保險權利義務相關
    事項，並於到職15日內，將應繳保險費連同要保表件送承保
    機關，自到職起薪之日起承保生效。」、「合於參加本保險
    之人員，要保機關如超逾規定期限30日始予辦理加保者，除
    一律應溯自到職起薪之日起補繳外，並應由其主管機關議處
    有關人員。」
四、按照「後法優於前法」之法規適用原則，原告為公教人員保
    險之被保險人，於94年7 月16日退休生效並退保，被告審定
    原告之退休公務人員公保養老給付金額辦理優惠存款時，應
    適用現行有效之公教人員保險法施行細則第32條「自到職起
    薪之日起承保生效」規定，原告之公保年資應自64年7 月1
    日起算。
五、況且，若以復審決定所謂原告「係64年間參加公務人員保險
    ，自應適用當時有效施行之原公保法施行細則第26條規定，
    承保生效日期應自申請加保之日生效，尚無現行公保法施行
    細則第32條自到職起薪之日起承保生效規定之適用」之見解
    可採，則會發生機關新進人員甲乙2 人雖同時於64年7 月1
    日到職，僅因要保機關為其辦理加保之時間在66年5 月12日
    之前或之後，竟出現不同之公保年資起算日的不合理情事。
    例如新進人員甲自申請加保之日即64年10月1 日起加保，乙
    自到職起薪之日即64年7 月1 日起加保。
六、綜上，被告引用前揭銓敘部之無效行政命令，審定原告之承
    保生效日期係64年10月1 日，而在養老給付通知書備註欄所
    為「公務人員退休新制施行前養老給付月數35，其金額1,32
    7,025 元，得辦理優惠存款」之行政處分，明顯違背中央法
    規標準法第11條、行政程序法第4 條、公教人員保險法第6
    條、同法施行細則第32條、第33條等規定，因此造成原告損
    失37,915元養老給付優惠存款之權益。
乙、被告主張之理由：
一、依退休公務人員公保養老給付金額優惠存款要點（以下簡稱
    優惠存款要點）第2 點規定：「依本要點辦理優惠存款，須
    合於下列各款條件：(一)依公務人員退休法辦理退休。．．．
    (三)依中華民國84年7 月1 日公務人員退休法修正施行前之公
    務人員保險年資，所核發之養老給付。．．．。」第3 點規
    定：「依本要點辦理優惠存款之公保年資及養老給付辦理優
    惠存款最高月數標準，依附表規定辦理。」準此，公務人員
    依公務人員退休法辦理退休之公保養老給付得辦理優惠存款
    之計算，係依被保險人於84年7 月1 日以前參加公保之保險
    年資為準。
二、查原告於64年10月1 日參加公保至94年7 月16日退休退保，
    合計公保年資29年9 個月又15天，此有公務人員保險要（承
    ）保名冊及相關資料可稽，故被告據以核發36個月之養老給
    付，金額計1,364,940 元。又原告自64年10月1 日參加公保
    起至84年6 月30日止（即公務人員退休法修正施行前之公保
    年資）合計19年9 個月，被告依上開優惠存款要點第3 點及
    所定之附表規定，計算出原告得辦理優惠存款最高月數為35
    個月，金額為1,327,025 元（按其退休退保當月之保險俸給
    37,915元×35）並於養老給付通知書備註欄上註記，並無違
    誤。
三、依原告參加公保當時適用（47年8 月8 日修正發布）之公務
    人員保險法施行細則第23條規定：「承保機關接到要保機關
    所送之要保名冊．．．經審核無誤後，應即辦理承保手續，
    自當月1 日起生效。」第26條規定：「要保機關新進人員自
    到職之日辦理申請加保手續，自申請加保之日生效，並於到
    職後5 日內由要保機關將規定表件送承保機關．．．。」亦
    即要保機關如無正當理由而未依規定時限辦理要保，其保險
    生效日期則逕按其要保表件送達承保機關之當月1 日起保生
    效。是以，銓敘部60年7 月7 日（60）台為特二字第19981
    號代電核釋：「各機關新進人員均應自到職之日起5 日內申
    請辦理加保手續，查本保險法施行細則第26條已有明文規定
    ，其未依照規定辦理者，應自申請加保當月起保，一律不予
    追溯辦理。」查桃園縣警察局係於64年10月始填送要保名冊
    為原告更名前之姓名（許春美）辦理要保，並載明「茲依照
    公保法及施行細則之規定，為上列本機關編制內有給人員要
    保，．．．經核屬實，請自64年10月份起，惠予承保為荷。
    」故被告依上開核釋規定及原告服務單位填送之要保名冊辦
    理自64年10月1 日起加保，於法並無不合。
四、至原告主張依66年5 月12日修正公布之公務人員保險法施行
    細則第32條、第33條規定（按應係第26條、第27條之誤）起
    保日期應溯自到職起薪日承保生效乙節，經查66年5 月12日
    修正發布之公務人員保險法施行細則第26條及第27條規定（
    89年7 月12日修正發布之公教人員保險法施行細則將上列條
    文修正為第32、33條）：「要保機關應於新進人員到職之日
    ，依照要保手續為其辦理加保並先發給加保證明，並於到職
    15日內，將其全月保險費，連同要保表件及到職證明文件送
    承保機關，自其到職之日起承保生效。」及「合於參加本保
    險之人員，要保機關如超逾規定期限30日始予辦理加保者，
    除一律應溯自到職之日起補繳保險費外，並應由主管機關議
    處有關人員。」依中央法規標準法第13條規定：「法規明定
    自公布日或發布日施行者，自公布或發布之日起算至第3 日
    起發生效力。」且66年5 月12日修正發布之公務人員保險法
    施行細則第77條規定：「本細則自發布之日施行。」是以，
    該施行細則第26條及第27條規定，應自66年5 月14日始生效
    適用，亦即66年5 月14日以後加保之被保險人始可依上開規
    定辦理。原告係64年間參加公保，自應適用當時（47年8 月
    8 日公布）有效施行之原公務人員保險法施行細則第26條規
    定，承保生效日原則應自申請加保之日生效，原告自不得援
    引適用66年以後「自其到職之日起承保生效」之規定，要求
    更正公保年資自64年7 月1 日起算。
五、依前所述有關承保生效之日期，在66年5 月12日公務人員保
    險法施行細則修正發布前，係以要保表件送達承保機關之當
    月1 日起保生效，在66年5 月12日同法施行細則修正發布後
    ，始得自到職之日起保生效。原告訴稱機關新進人員甲於64
    年7 月1 日到職，要保機關為其辦理加保之時間如在66年5
    月12日後，亦僅得溯自66年5 月14日公務人員保險法施行細
    則修正生效之日辦理，非如原告所稱自64年7 月1 日起保生
    效。
    理  由
壹、程序方面：
一、本件原告起訴後，被告之代表人已由王濬智變更為乙○○，
    茲由新任代表人具狀聲明承受訴訟，核無不合，應予准許，
    先為明。
二、按現行中央信託局條例第4 條第3 款規定：「本局之業務如
    左：…三政府委託辦理之公務人員保險、軍人保險及其他經
    中央主管機關核准辦理之人身保險業務。」該條文自作成處
    分迄今未修正，現行（即94年1 月19日修正公布施行）公教
    人員保險法第4 條第1 項規定：「本保險之主管機關為銓敘
    部。」第5 條第1 項規定：「本保險業務由考試院會同行政
    院指定之機關（構）（以下稱承保機關）辦理。．．．查中
    央信託局於92年7 月1 日改制為公司組織即被告中央信託局
    股份有限公司，而中央信託局股份有限公司經考試院指定自
    94年1 月21日起為公教人員保險之承保機關，並於同年3 月
    2 日函請行政院同意會銜公告，故中央信託局股份有限公司
    現受主管機關銓敘部委託辦理公教人員保險業務，並概括承
    受中央信託局對於公教人員保險業務。按行政程序法第16條
    第1 項規定：「行政機關得依法規將其權限之一部分，委託
    民間團體或個人辦理。」訴願法第10條規定：「依法受中央
    或地方機關委託行使公權力之團體或個人，以其團體或個人
    名義所為之行政處分，其訴願之管轄，向原委託機關提起訴
    願。」及行政訴訟法第25條規定：「人民與受委託行使公權
    力之團體或個人，因受託事件涉訟者，以受託之團體或個人
    為被告。」中央信託局股份有限公司受主管機關銓敘部委託
    辦理公教人員保險業務，自屬依法受中央機關委託行使公權
    力之團體，已取得受託人之資格實施訴訟權能，成為被告。
    是本件以受託之團體即中央信託局股份有限公司為被告，當
    事人適格並無欠缺。又原告退休前最後服務機關及職稱為臺
    北市松山區戶政事務所課員，年功俸6 級590 俸點，有銓敘
    部94年5 月5 日部退三字第0942496740號函附卷可稽，屬法
    定機關依法任用之有給專任人員，其就公保養老給付等之爭
    議，係有關其公務人員權益保障之事項，依公務人員保障法
    第2 條至第4 條規定，本件以公務人員保障暨培訓委員會為
    受理復審機關，亦無不合。
貳、實體方面：
一、按「被保險人在保險有效期間，發生殘廢、養老、死亡、眷
    屬喪葬4 項保險事故時，予以現金給付；其給付金額，以被
    保險人當月保險俸（薪）給為計算給付標準。」公教人員保
    險法第12條定有明文。次按「依本要點辦理優惠存款，須合
    於下列各款條件：(一)依公務人員退休法辦理退休。．．．(三)
    依中華民國84年7 月1 日公務人員退休法修正施行前之公務
    人員保險年資，所核發之養老給付。．．．。」、「依本要
    點辦理優惠存款之公保年資及養老給付辦理優惠存款最高月
    數標準，依附表規定辦理。」優惠存款要點第2 點、第3 點
    亦定有明文。是依上開規定，公務人員依法辦理退休之公保
    養老給付得辦理優惠存款之計算，係以被保險人於84年7 月
    1 日以前參加公保之保險年資為準，合先敘明。
二、本件原告自64年10月1 日起參加公保至94年7 月16日退休退
    保一節，有公務人員退休事實表、銓敘部函、要（承）保名
    冊、公教人員保險異動名冊等影本附復審卷可按，自堪信為
    真正。
三、原告主張其事實上於64年7 月1 日即任職，故參加公保年資
    應自該日起算，被告以原告投保年資係自64年10月1 日起算
    ，惟此乃要保機關之承辦人員未依規定「於到職後5 日內辦
    理申請加保手續」，應由承辦人員負行政責任，不應歸咎於
    該新進公務人員，始符合公務人員保險法之強制保險立法精
    神，原告於94年7 月16日退休生效並退保，被告審定原告之
    退休公務人員公保養老給付金額辦理優惠存款時，應適用現
    行有效之公教人員保險法施行細則第32條「自到職起薪之日
    起承保生效」規定，原告之公保年資應自64年7 月1 日起算
    ，則依此計算，原告依公務人員退休新制施行前養老給付月
    數應為36，其金額1,364,940 元，得辦理優惠存款云云；被
    告則以原告於64年10月1 日參加公保至84年6 月30日止（即
    公務人員退休法修正施行前之公保年資）合計19年9 個月，
    被告依上開優惠存款要點第3 點及所定之附表規定，計算出
    原告得辦理優惠存款最高月數為35個月，金額為1,327,025
    元（按其退休退保當月之保險俸給37,915元×35）並於養老
    給付通知書備註欄上註記，並無違誤等語資為抗辯。故本院
    應審究者乃原告得辦理優惠存款之公保年資究應自其實際到
    職日即64年7 月1 日起算或以其實際申請加保當月1 日即64
    年10月1 日起算為合法？
四、原告主張稱其於64年7 月1 日即任職桃園縣八德市戶政事務
    所戶籍員，依公教人員保險法第6 條及其施行細則第32條、
    第33條規定，應自64年7 月1 日起即予加保云云。惟依原告
    參加公務人員保險當時適用之原公務人員保險法施行細則第
    23條規定：「承保機關接到要保機關所送之要保名冊．．．
    經審核無誤後，應即辦理承保手續，自當月1 日起生效，並
    簽發『保險證』．．．一併寄送要保機關。」第26條第1 項
    規定：「要保機關新進人員，自到職之日辦理申請加保手續
    ，自申請加保之日生效，並於到職後5 日內由要保機關將規
    定表件送承保機關，其手續與要保手續同。」故由上揭規定
    觀之，要保機關新進人員，固原則上應自到職日辦理申請加
    保手續，並自申請加保之日生效，然要保機關如未依規定時
    限辦理要保手續時，應以承保機關實際接到要保機關所送要
    保名冊，經審核無誤，辦理承保手續，而其保險生效日期即
    按其要保表件送達承保機關之當月1 日起承保生效。是以，
    銓敘部60年7 月7 日（60）台為特二字第19981號代電核釋
    ：「．．．二查各機關新進人員均應自到職之日起5 日內申
    請辦理加保手續，在本保險法施行細則第26條已有明文規定
    ，其未依照規定辦理者，應自申請加保當月起保，一律不予
    追溯辦理。」與上揭施行細則第23、26條規定並無違背，被
    告自得予以適用，原告主張上揭核釋違法無效云云，乃有誤
    會。查本件依卷內資料顯示，桃園縣警察局係於64年10月始
    填送要保名冊為原告更名前之姓名（許春美）辦理要保，並
    載明「茲依照公務人員保險法及施行細則之規定，為上列本
    機關編制內有給人員要保，．．．經核屬實，請自64年10月
    份起，惠予承保為荷。」等語，此有要（承）保名冊1 紙附
    卷可按，故被告依上開公務人員保險法施行細則、銓敘部核
    釋規定及原告原服務單位填送之要保名冊辦理自64年10月1
    日起加保，於法並無不合。
五、至原告主張依66年5 月12日修正公布之公務人員保險法施行
    細則第32條、第33條規定起保日期應溯自到職起薪日承保生
    效云云。惟按「要保機關應於新進人員到職之日，依照要保
    手續為其辦理加保並先發給加保證明，並於到職15日內，將
    其全月保險費，連同要保表件及到職證明文件送承保機關，
    自其到職之日起承保生效。」、「合於參加本保險之人員，
    要保機關如超逾規定期限30日始予辦理加保者，除一律應溯
    自到職之日起補繳保險費外，並應由主管機關議處有關人員
    。」66年5 月12日修正發布之公務人員保險法施行細則第26
    條第1 項及第27條（89年7 月12日修正發布之公教人員保險
    法施行細則將上列條文修正為第32、33條）分別定有明文。
    次按「法規明定自公布日或發布日施行者，自公布或發布之
    日起算至第3 日起發生效力。」中央法規標準法第13條規定
    亦定有明文，再按「本細則自考試院公布日施行。」66年5
    月12日修正發布之公務人員保險法施行細則第77條亦定有明
    文。是以，上揭公務人員保險法施行細則第26條及第27條規
    定，應自66年5 月14日始生效適用，亦即66年5 月14日以後
    加保之被保險人始可依上開規定辦理。因此，有關承保生效
    之日期，在66年5 月12日公務人員保險法施行細則修正發布
    前，係以要保表件送達承保機關之當月1 日起保生效，在66
    年5 月12日同法施行細則修正發布後，始得自到職之日起保
    生效。茲以原告係64年間參加公保，自應適用當時（47年8
    月8 日公布）有效施行之原公務人員保險法施行細則第26條
    規定，承保生效日原則應自申請加保之日生效，原告自不得
    援引適用66年之後始修正「自其到職之日起承保生效」之規
    定，故原告要求其公保年資自64年7 月1 日起算云云，即屬
    於法無據。
六、綜上所述，被告以原告自64年10月1 日起參加公保至94年7
    月16日退休退保，其於84年7 月1 日前參加公保年資僅為19
    年9 個月，依上開優惠存款要點第3 點所定之附表規定，得
    辦理優惠存款之最高月數為35個月，故原處分備註部分載明
    原告「公務人員退休新制施行前養老給付月數35，其金額1,
    327,025 元得辦理優惠存款」等語，並無違誤，復審決定予
    以維持，亦無不合。原告猶執前詞，訴請如聲明所示，為無
    理由，應予駁回。
七、本件事證已臻明確，兩造其餘主張及陳述，與本件判決結果
    不生影響，毋庸一一審究；至原告所舉其他案例，核屬個案
    如何適用法令問題，核與本案承保生效日期無涉，無從依此
    為原告有利之認定，本院因認亦無審論之必要，附此敘明。
據上論結，本件原告之訴為無理由，爰依行政訴訟法第98條第3
項前段，判決如主文。
中    華    民    國    95    年    9     月    7     日
                       第三庭審判長法  官  陳國成
                                   法  官  吳東都
                                   法  官  陳秀
上為正本係照原本作成。
如不服本判決，應於送達後20日內，向本院提出上訴狀並表明上
訴理由，如於本判決宣示後送達前提起上訴者，應於判決送達後
20日內補提上訴理由書（須按他造人數附繕本）。
中    華    民    國    95    年    9     月    7     日
                                   書記官  楊子鋒


司法院資訊處製作；財團法人民間司法改革基金會備份。
